【裁判字號】    90,上訴,278
【裁判日期】    900613
【裁判案由】    偽造文書等
【裁判全文】
臺灣高等法院刑事判決                              九十年度上訴字第二七八號
    上  訴  人  臺灣桃園地方法院檢察署檢察官
    上  訴  人
    即  被  告  辰○○○
    選任辯護人  蔡馥宇
    被      告  未○○
                庚○○
                申○○
     右三人共同
     選任辯護人 廖威淵    律師
右上訴人因被告偽造文書等案件，不服臺灣桃園地方法院八十六年度訴字第四一七號
，中華民國八十九年九月二十二日第一審判決（起訴案號：臺灣桃園地方法院檢察署
八十五年度偵字第一二九四九號、八十六年偵字第四七三號、第三五○四號）提起上
訴，本院判決如左：
    主  文
原判決關於辰○○○部分撤銷。
辰○○○連續行使偽造私文書，足以生損害於他人，處有期徒刑參年陸月。
其他上訴駁回。
    事  實
一、辰○○○因前所召集之互助會，遭其中互助會之會員標取會款後，不再支付互助
    會會金，致受損失，詎其明知資金已週轉不靈，且其僅係幫人託嬰照顧小孩，收
    入不足支付互助會會款，竟意圖為自己不法之所有，基於詐取他人財物之概括犯
    意，自民國八十二年十一月十二日起至八十八年十一月十二日止，在桃園縣桃園
    市○○路九一巷十四號住所召集互助會擔任會首，先後組織十二組民間互助會，
    其中如附表一至十所示之十組互助會，會期分別為：(一)自八十二年十一月十二日
    起至八十五年十月十二日止，每會新台幣（下同）一萬元，採內標制，於每月十
    五日在其上址住處內開標，會員連同會首共計三十七會之民間互助會，辰○○○
    利用部分互助會員間互不認識及利用部分會員於開標時未到場標會，而係由會首
    電話告知得標金額之機會，未得如附表一所示會員同意，於每月上述之開標日期
    ，明知各該會員並未參加標會，竟在上址標會處，於空白紙上冒名簽寫各該會員
    之姓名及競標利息，依習慣表示標取會款之標單用意，以如附表一所示之利息行
    使投標（標單於投標後丟棄不復存在），足以生損害於被冒名者，並先後於開標
    後，通知如附表一所示之活會會員，使該等活會會員陷於錯誤，並使上開活會會
    員交付會金，而辰○○○詐得如附表一所示金額之財物；(二)自八十三年十一月六
    日起至八十六年十月六日止，每會新台幣一萬元，採內標制，於每月六日在其上
    址住處內開標，會員連同會首共計三十七會之民間互助會，辰○○○以相同方式
    ，未得如附表二之所示會員同意，於每月上述之開標日期，明知各該會員並未參
    加標會，竟在上址標會處，於空白紙上冒名簽寫各該會員之姓名及競標利息，依
    習慣表示標取會款之標單用意，以如附表二所示之利息行使投標（標單於投標後
    丟棄不復存在），足以生損害於被冒名者，並先後於開標後，通知如附表二所示
    之活會會員，使該等活會會員陷於錯誤，並使上開活會會員交付會金，而辰○○○詐得如附表二所示金額之財物；(三)自八十三年十一月十五日起至八十七年二月
    十五日止，每會新台幣一萬元，採內標制，於每月十五日在其上址住處內開標，
    會員連同會首共計四十一會之民間互助會，辰○○○以相同方式，未得如附表三
    之所示會員同意，於每月上述之開標日期，明知各該會員並未參加標會，竟在上
    址標會處，於空白紙上冒名簽寫各該會員之姓名及競標利息，依習慣表示標取會
    款之標單用意，以如附表三所示之利息行使投標（標單於投標後丟棄不復存在）
    ，足以生損害於被冒名者，並先後於開標後，通知如附表三所示之活會會員，使
    該等活會會員陷於錯誤，並使上開活會會員交付會金，而辰○○○詐得如附表三
    所示金額之財物；(四)自八十四年五月十二日起至八十六年十一月十二日止，每會
    新台幣一萬元，採內標制，於每月十二日在其上址住處內開標，會員連同會首共
    計三十二會之民間互助會，辰○○○以相同方式，未得如附表四之所示會員同意
    ，於每月上述之開標日期，明知各該會員並未參加標會，在上址標會處，於空白
    紙上冒名簽寫各該會員之姓名及競標利息，依習慣表示標取會款之標單用意，以
    如附表四所示之利息行使投標（標單於投標後丟棄不復存在），足以生損害於被
    冒名者，並先後於開標後，通知如附表四所示之活會會員，使該等活會會員陷於
    錯誤，並使上開活會會員交付會金，而辰○○○詐得如附表四所示金額之財物；
    (五)自八十四年五月十五日起至八十六年十月十五日止，每會新台幣一萬元，採內
    標制，於每月十五日在其上址住處內開標，會員連同會首共計三十一會之民間互
    助會，辰○○○以相同方式，未得如附表五之所示之會員同意，於上述之開標日
    期，明知各該會員並未參加標會，竟在上址標會處，於空白紙上冒名簽寫各該會
    員之姓名及競標利息，依習慣表示標取會款之標單用意，以如附表五所示之利息
    行使投標（標單於投標後丟棄不復存在），足以生損害於被冒名者，並先後於開
    標後，通知如附表五所示之活會會員，使該等活會會員陷於錯誤，並使上開活會
    會員交付會金，而辰○○○詐得如附表五所示金額之財物；(六)自八十四年十一月
    六日起至八十七年九月六日止，每會新台幣一萬元，採內標制，於每月六日在其
   上址住處內開標，會員連同會首共計三十六會之民間互助會，辰○○○以相同方
    式，未得如附表六之所示會員同意，於上述之開標日期，明知各該會員並未參加
    標會，竟在上址標會處，於空白紙上冒名簽寫各該會員之姓名及競標利息，依習
    慣表示標取會款之標單用意，以如附表六所示之利息行使投標（標單於投標後丟
    棄不復存在），足以生損害於被冒名者，並先後於開標後，通知如附表六所示之
    活會會員，使該等活會會員陷於錯誤，並使上開活會會員交付會金，而辰○○○
    詐得如附表六所示金額之財物；(七)自八十四年十一月六日起至八十七年九月六日
    止，每會新台幣一萬元，採內標制，於每月六日在在其上址住處內開標，會員連
    同會首共計三十六會之民間互助會；辰○○○以相同方式，未得如附表七之所示
    之會員同意，於上述之開標日期，明知各該會員並未參加標會，竟在上址標會處
    ，於空白紙上冒名簽寫各該會員之姓名及競標利息，依習慣表示標取會款之標單
    用意，以如附表七所示之利息行使投標（標單於投標後丟棄不復存在），足以生
    損害於被冒名者，並先後於開標後，通知如附表七所示之活會會員，使該等活會
    會員陷於錯誤，並使上開活會會員交付會金，而辰○○○詐得如附表七所示金額
    之財物；(八)自八十四年十一月十五日起至八十四年十月十五日止，每會新台幣一
    萬元，採內標制，於每月十五日在其上址住處內開標，會員連同會首共計三十七
    會之民間互助會，辰○○○以相同方式，未得如附表八所示之會員同意，於上述
    之開標日期，明知各該會員並未參加標會，在上址標會處，於空白紙上冒名簽寫
    各該會員之姓名及競標利息，依習慣表示標取會款之標單用意，以如附表八所示
    之利息行使投標（標單於投標後丟棄不復存在），足以生損害於被冒名者，並先
    後於開標後，通知如附表八所示之活會會員，使該等活會會員陷於錯誤，並使上
    開活會會員交付會金，而辰○○○各詐得如附表八所示金額之財物；(九)自八十五
    年七月六日起至八十八年十月六日止，每會新台幣一萬元，採內標制，於每月六
    日在其上址住處內開標，會員連同會首共計四十一會之民間互助會，辰○○○以
    相同方式，未得如附表九所示之互助會員同意，於每月上述之開標日期，明知各
    該會員並未參加標會，竟在上址標會處，於空白紙上冒名簽寫各該會員之姓名及
    競標利息，依習慣表示標取會款之標單用意，以如附表九所示之利息行使投標（
    標單於投標後丟棄不復存在），足以生損害於被冒名者，並先後於開標後，通知
    如附表九所示之活會會員，使該等活會會員陷於錯誤，並使上開活會會員交付會
    金，而辰○○○詐得如附表九所示金額之財物；(十)自八十五年七月十二日起至八
    十八年十一月十二日止，每會新台幣一萬元，採內標制，於每月五日在其上址住
    處內開標，會員連同會首共計四十二會之民間互助會；辰○○○以相同方式，未
    得如附表十所示之互助會會員同意，於每月上述之開標日期，明知各該會員並未
    參加標會，在上址標會處，於空白紙上冒名簽寫各該會員之姓名及競標利息，依
    習慣表示標取會款之標單用意，以如附表十所示之利息行使投標（標單於投標後
    丟棄不復存在），足以生損害於被冒名者，並先後於開標後，通知如附表十所示
    之活會會員，使該等活會會員陷於錯誤，並使上開活會會員交付會金，而辰○○○詐得如附表十所示金額之財物。又辰○○○明知資金已週轉不靈，且其僅係幫
    人託嬰照顧小孩，收入不足高額利息及清償債務，復基於同前之意圖為自己不法
    之所有之概括犯意，在桃園縣桃園市○○路九一巷十四號住所，先後向乙○○、
    劉佳岱、辛○○、郭林阿蕊、陳己○○、癸○○、廖鍾完、呂張騰芳、簡呂秋英
    、楊美玲等人，佯稱急需用錢、或投資、或週轉並同意支付高額利息及屆期清償
    等情，而調借金錢，使乙○○等人陷於錯誤，其中乙○○於八十五年八月十四日
    交付三十萬元；於八十五年九月十三日交付三十五萬元、劉佳岱交付六十萬元、
    辛○○交付四十萬元、郭林阿蕊交付二十五萬元、陳李阿蕊交付一百六十五萬元
    、廖鍾完交付一０五萬元、癸○○於八十一年三月十二日交付二十萬元；於八十
    五年九月底交付十五萬元、呂張騰芳交付九十萬元、簡呂秋英交付九十萬元、楊
    美玲交付五十萬元，辰○○○此部分共計詐得七百二十五萬元。嗣辰○○○無法
    支付上開互助會會款及上述詐取之款項，而於八十五年十月六日宣布停會，乙○○等人始知受騙，辰○○○並於八十五年十月十一日向臺灣桃園地方法院檢察署
    檢察官坦承犯罪經過而接受裁判。
二、案經辰○○○向臺灣桃園地方法院檢察署檢察官具狀自首及陳己○○訴由法務部
    調查局桃園縣調查站移送臺灣桃園地方法院檢察署檢察官偵查起訴。
    理  由
壹、撤銷改判（即被告辰○○○）部分：
一、訊據上訴人即被告辰○○○固坦承於右揭時、地召集互助會擔任會首及向乙○○
    等人借款之事實，惟否認有偽造標單、冒標會款及詐借前述款項之犯行，辯稱：
    伊標會從來不用別人名義標會，沒有冒標，伊借錢也有給利息，沒有詐欺云云。
二、經查：右揭事實迭據被告辰○○○於偵查及原審審理時均坦承不諱，核與告訴人
    陳己○○、證人即各活會會員及出借金錢之辛○○、戊○○、乙○○、郭玉英、
    癸○○、陳玉蘭、戌○○、丑○○、劉佳岱、楊美玲、黃麗美、黃麗美、楊美珍
    、郭林阿蕊、卯○○、蔡芬郁、黃秀英、呂佳蓉、顏士評、簡許金皓、甲○○、
    蔡郁芬、林素梅、李鳳嬌、巳○○、陳麗嬌、廖鍾完等人分別於偵、審中指訴或
    證述之情節相符，並有互助會會簿影本十份、借據、借款明細表、借款金額統計
    表各乙紙在卷可憑，本件事證明確，被告辰○○○犯行洵堪認定。
三、查被告辰○○○偽填如附表一至如附表十所示之人姓氏及標會利息於空白紙上，
    依民間互助會之習慣除表示標會會員外，另表示該名義人願出所書之利息金額標
    取會款，故該標單係屬以文書論之私文書（最高法院八十七年度台非字第一二號
    判決意旨參照），是被告偽填上開標單，並持之行使參予投標，使不知情之其餘
    活會會員陷於錯誤而交付會款，所為係犯刑法第二百十六條、第二百十條、第二
    百二十條第一項之行使偽造準私文書罪及刑法第三百三十九條第一項之詐欺取財
    罪。被告辰○○○復基於同前之意圖為自己不法所有之概括犯意，明知其資金已
    週轉不靈，且其僅係幫人託嬰照顧小孩，收入不足高額利息及清償債務，竟先後
    向乙○○等人，佯稱急需用錢、或投資、或週轉並同意支付高額利息及屆期清償
    等情，而調借金錢，使乙○○等人陷於錯誤而交付財物，所為亦係犯刑法第三百
    三十九條第一項之詐欺取財罪。又被告辰○○○冒簽如附表一至如附表十所示之
    人之標單乃表示投標名義人簽名之意思，係偽造他人之署押，又其偽造他人之署
    押，係偽造私文書行為之一部，不另論以同法第二百十七條第一項之罪；又其偽
    造上開私文書後，復持以行使，其偽造之低度行為，為高度之行使行為所吸收，
    亦不另論罪。又被告先後多次行使偽造如附表一至如附表十所示之人之投標單而
    行使偽造準私文書及詐欺取財之犯行，均時間緊接，手法相同，觸犯同一構成要
    件之罪名，顯係基於概括之犯意為之，均為連續犯，均應依刑法第五十六條論以
    一罪，並均加重其刑。又被告所犯上述行使偽造準私文書罪及詐欺取財罪間，有
   方法結果之牽連關係，為牽連犯，應依刑法第五十五條之規定，從一重依行使偽
    造準私文書罪處斷。又被告辰○○○於告訴人己○○等人於八十五年十月二十八
    日向法務部調查局桃園縣調查站提出告訴前，即於八十五年十月十一日具狀向臺
    灣桃園地方法院檢察署檢察官自首犯罪經過，並表示願受裁判，有卷附之辰○○○自首狀（見臺灣桃園地方法院檢察署八十五年偵字第一二九四九卷第一頁）在
    卷足按，其對於未發覺之罪自首而受裁判，應減輕其刑，並依規定先加後減之。
四、原審認被告辰○○○罪證明確，予以論罪科刑，固非無見，惟(一)原判決認定被告
    辰○○○另利用部分互助會員間互不認識及利用部分會員於開標時未到場標會，
    而係由會首電話告知得標金額之機會，竟未得如附表十一、十二、十三、十四、
    十五、十六、十七、十八、十九、二十、二十一、二十二所示之人同意虛列其為
    該互助會會員，嗣並於每月上述之開標日期，明知各該他人並未參加互助會，在
    上址標會處，於空白紙上冒用上述他人名義簽寫各該他人之姓名及競標利息，依
    習慣表示標取會款之標單用意，以如上開附表十一至附表二十二所示之利息行使
    投標（標單於投標後丟棄不復存在），足以生損害於被冒名者，並先後於開標後
    ，通知如上述附表十一至附表二十二所示之活會會員，使該等活會會員陷於錯誤
    ，並使上開活會會員交付會金，而辰○○○各詐得如上述附表十一至附表二十二
    所示金額之財物云云（公訴人起訴事實並未敘及此部份事實），然查：附表十
    一所示虛列之會員「楊老師」，實際姓名為卯○○，其確實參加該次合會等情，
    業據證人卯○○於本院九十年三月十六日訊問時證述屬實，並有被告辰○○○於
    八十五年十月十三日召開債權人會議，債權人親書之債權申報書影本附卷可稽。
    附表十二所示虛列之會員「惠子」，實際姓名為丁○○，其確實參加該次合會
    等情，亦有丁○○於八十五年十月十四日向臺灣桃園地方法院聲請支付命令之聲
    請狀影本及臺灣桃園地方法院八十五年促字第一八九七一號支付命令影本附卷可
    稽。附表十三所示虛列之會員「洪先生」，實際姓名為壬○○，其確實參加該
    次合會等情，業據證人壬○○於本院九十年五月七日訊問時證述屬實。附表十
    四所示虛列之會員「麗紅」，實際姓名為癸○○，其確實參加該次合會等情，亦
    有被告辰○○○於八十五年十月十三日召開債權人會議，債權人親書之債權申報
    書影本附卷可稽。附表十五所示虛列之會員「王太太」，實際姓名為邱碧西（
    已死亡），其確實參加該次合會等情，業據證人即邱碧西之女甲○○於本院九十
    年四月二十日訊問時證述屬實，並有被告辰○○○於八十五年十月十三日召開債
    權人會議，債權人親書之債權申報書影本附卷可稽。附表十六所示虛列之會員
    「寅○○」，其確實參加該次合會等情，業據證人寅○○於本院九十年三月十六
    日訊問時證述屬實。附表十七所示之會期為八十四年五月十五日至八十六年十
    月十五日之互助會，該會會單並無「午○○」之人，此有該次互助會會單附卷可
    稽，而證人午○○於本院九十年三月十六日訊問時亦證稱：未參加該次合會等語
    ，是被告並未於該次互助會虛列會員「午○○」。附表十八所示虛列之會員「
    王太太」及「林太太」（原判決誤繕為楊太太），王太太實際姓名為邱碧西，其
    確實參加該次合會等情，業據證人甲○○於本院九十年四月二十日訊問時證述屬
    實，並有被告辰○○○於八十五年十月十三日召開債權人會議，債權人親書之債
    權申報書影本附卷可稽；而「林太太」，實際姓名為丑○○，其確實參加該次合
    會等情，業據證人丑○○於原審八十六年十月二十四日訊問時證述屬實。附表
    十九所示虛列之會員「張太太」，實際姓名為子○○○，其確實參加該次合會等
    情，亦有被告辰○○○於八十五年十月十三日召開債權人會議，債權人親書之債
    權申報書影本附卷可稽。附表二十所示虛列之會員「阿嬌」，實際姓名為丙○○○，其確實參加該次合會等情，亦據證人即丙○○○於本院九十年三月三十日
    訊問時證述屬實，並有丙○○○於八十五年十月十四日向臺灣桃園地方法院聲請
    支付命令之聲請狀影本及臺灣桃園地方法院八十五年促字第一八九七一號支付命
    令影本附卷可稽。附表二十一所示虛列之會員「洪先生」，實際姓名為壬○○
    ，其確實參加該次合會等情，業據證人壬○○於本院九十年五月七日訊問時證述
    屬實。附表二十二所示虛列之會員「酉○○」，其確實參加該次合會等情，業
    據證人酉○○於本院九十年三月十六日訊問時證述屬實。原審所為認定，即有未
    當。(二)如附表十二之一、十三之一、十四之一、十六之一所示之會員，被告辰○○○雖於原審自承有冒用各該會員名義標取會款之行為（公訴人起訴事實並未敘
    及此部份事實），惟此除被告自白外，如附表十三之一編號一所示會員巳○○，
    係授權被告辰○○○標取會款等情，業據證人巳○○於本院九十年四月二十日訊
    問時證述屬實，而其餘會員部分，就被告冒標時間、得標金額、冒標時活會人數
    ，詐得之會款金額等均為不詳，亦查無積極證據足以證明被告辰○○○確有冒上
    開會員名義標取會款之情事而與其自白相符，此部份尚屬不能證明被告犯罪。
    原判決單以被告辰○○○之自白，即認定被告辰○○○此部份犯罪，即有未洽。
    被告辰○○○上訴意旨執此指摘原判決此部份不當，為有理由，應由本院將原判
    決此部份撤銷改判。爰審酌被告犯罪動機、目的、手段、所生損害、及犯罪後之
    態度等一切情狀，量處如主文第二項所示之刑，以示懲儆。
五、至被告辰○○○偽造如附表一至如附表十所示之標單，並未扣案，且被告辰○○○陳明上述標單已經丟棄，顯已滅失，自無庸宣告沒收，併此敘明。
貳、上訴駁回（即被告未○○、庚○○、申○○）部分：
一、公訴意旨另略以：被告未○○、庚○○、申○○與被告辰○○○係母子、媳婦關
    係，被告辰○○○於籌組上開互助會後，被告未○○、庚○○、申○○三人亦共
    同基於不法所有之概括犯意，連續多次，於互助會存續期間內不詳月份，在桃園
    縣桃園市○○路九十一巷十四號開標地點，偽造乙○○、呂秋英、楊玉英、癸○○、陳己○○等人名義之標單，標取互助會款，佯稱乙○○等人得標，致其餘活
    惠會員陷於錯誤，仍然交付會款給被告辰○○○、未○○、庚○○、申○○，足
    生損害於乙○○等互助會活會會員；因認被告未○○、庚○○、申○○亦涉有詐
    欺及行使偽造私文書之罪嫌云云。
二、按犯罪事實應依證據認定之，無證據不得推定其犯罪事實，又不能證明被告犯罪
    者，應諭知無罪之判決，刑事訴訟法第一百五十四條、第三百零一條第一項分別
    定有明文。又告訴人之告訴係以使被告受刑事追訴為目的，是其陳述是否與事實
    相符，仍應調查其他證據以資審認；認定被告有罪之事實，應憑證據，如未能發
    現相當之證據，或證據不足以證明，自不能以推測或擬制之方法以之為裁判基礎
    ；且認定事實所憑之證據，其為訴訟上之證明，須達於通常一般之人均不致有所
    懷疑而得確信者，始得據為有罪之認定，倘其證明尚未達到此一程度，而有合理
    懷疑存在時，尚難為有罪之認定基礎；茍積極之證據不足以為被告事實之認定，
    即應為被告有利之認定，更不必有何有利之證據，此有最高法院五十二年台上字
    第一三００號、三十年上字八一六號、四十年台上字八六號、七十六年台上字四
    九八六號判例足資參照。訊據被告未○○、庚○○、申○○固坦承有在其母親即
    同案被告辰○○○不在家時，如有互助會會員送交會款時，會幫其母親代收並轉
    交，或順道載送其母親收取互助會會款，或幫忙謄寫資料，惟均堅詞否認涉有公
    訴人所指之犯行，均辯稱：互助會之事都是其母親辰○○○在處理，渠等並未參
    與介入，且互助會開標之時間均在中午，當時渠等人均上班等語。
三、經查：
  (一)本件告訴人陳己○○及證人辛○○、戊○○、乙○○、楊玉英、癸○○、陳玉蘭
    、戌○○、丑○○、劉佳岱、楊美玲、黃麗美、王卯○○、蔡芬郁、黃秀英、呂
    佳蓉、顏士評、簡許金皓、甲○○、林素梅、李鳳嬌、巳○○、陳麗嬌，分別於
    偵查、原審及本院訊問時均陳稱：係參加辰○○○所召集之互助會等語（見臺灣
    桃園地方法院檢察署八十六年度偵字第四七三號卷第二頁至第八頁、第五十七頁
    至第六十頁、八十五年度偵字第一二九四九號卷第六十五頁反面至第六十六頁、
    原審卷第五十六頁至第五十九頁、第一○五頁至第一一○頁、第一二四頁至第一
    三○頁、第一七三頁至第一七九頁、本院九十年四月二十日訊問筆錄），核與同
    案被告辰○○○供稱：十二個互助會均係伊所召集的，會首係伊一個人等語相符
    ，並有互助會單十二紙在卷足稽，足見被告未○○、庚○○、申○○並非會首。
  (二)又告訴人陳己○○及證人乙○○、巳○○等人雖指訴：被告未○○、庚○○、申
    ○○等人有代收互助會款等詞，然查：被告未○○、庚○○、申○○雖不否認有
    代為收受及轉交會款給被告辰○○○之事，但此係被告辰○○○不在家時，被告
    辰○○○之互助會會員要求被告未○○、庚○○、申○○等人轉交給辰○○○，
    此業據告訴人陳己○○、證人乙○○、戊○○於原審訊問時證稱：有時會拿互助
    會錢到辰○○○家中，辰○○○不在時他的小孩、媳婦會代收等語（見原審卷第
    五十六頁至第五十九頁），且證人甲○○於原審訊問時亦證稱：因為伊白天要上
    班，會款都是晚上送過去的，如果辰○○○不在，伊會問他兒子，辰○○○何時
    回來，伊才將會款交給辰○○○，因為其與辰○○○之小孩不認識等語；證人即
    曾到場標會之蔡芬郁於原審訊問時證稱：伊曾經去標過一次互助會，當日是中午
    其並未見到辰○○○之兒子及媳婦，每次伊都會將會錢送過去，有時辰○○○不
 在，他兒子、媳婦會代收會款等語（見原審卷第一七三頁正反面），足見被告未
    ○○、庚○○、申○○僅係單純幫被告辰○○○代收會款，且酌以被告未○○、
    庚○○、申○○與被告辰○○○居住同一處所，被告未○○、庚○○、申○○於
    其母親、婆婆即被告辰○○○不在家時代為收受會款並轉交乃人之常情，是尚難
    據此即遽認為被告未○○、庚○○、申○○與被告辰○○○間就公訴人所指之犯
    行，有犯意聯絡行為分擔。
  (三)又查告訴人陳己○○、證人乙○○、癸○○等人先於偵查中陳稱：都沒有去標過
    互助會等語，嗣檢察官再訊問被告辰○○○之子女有無參加互助會事務？告訴人
    陳己○○、證人乙○○、辛○○、癸○○、戌○○、郭玉英、戊○○、陳玉蘭等
    人均陳稱：大兒子未○○、大媳婦庚○○、三兒子申○○，有向渠等人收過會款
    ，有時互助會開標時他們（未○○、庚○○、申○○）也在場云云（見臺灣桃園
    地方法院檢察署八十六年度偵字第四七三號卷第五十八頁、第五十九頁反面），
    繼於原審訊問時告訴人陳己○○、證人吳丁財、乙○○均陳稱：未去標過互助會
    云云（見原審卷第五十六頁至第五十九頁），則告訴人陳己○○、證人乙○○、
    癸○○、戊○○、陳玉蘭等人於偵查、原審訊問時均先則均陳稱：未去標過互助
    會等語，然既未去標過互助會，焉會知悉被告未○○、庚○○、申○○於互助會
    開標時在場？足見上開告訴人陳己○○及證人之證詞即有前後不一之瑕疵。
  (四)又告訴人陳己○○及證人乙○○、辛○○、癸○○、戌○○、郭玉英、戊○○、
    陳玉蘭於原審及本院訊問時雖又指稱：被告辰○○○將冒標所得之會款及詐騙之
    財物，購置財產予其子女云云，然經原審向財政部財稅中心函查被告未○○、庚○○、申○○等人之財產明細資料，被告未○○、庚○○、申○○三人均未有何
    不動產、車輛等財產之登錄，有財政部財稅中心八十七年六月二日資五字第八七
    ０九七三一三號函在卷（見原審卷第二七七頁至第二七九頁）可稽，是此部分乃
    係告訴人及證人臆測之詞，不足以作為認定被告未○○、庚○○、申○○有共犯
    公訴人所指之犯行之積極證據。
  縱上所述，本件並無積極證據足以證明認被告未○○、庚○○、申○○確有公訴人
  所指之犯行。自屬不能證明被告未○○、庚○○、申○○犯罪。
四、原審認不能證明被告未○○、庚○○、申○○犯罪，而為無罪之諭知，並無不合
    。檢察官上訴意旨猶執前詞指摘原判決此部份不當，為無理由，應予駁回。
據上論斷，應依刑事訴訟法第三百六十九條第一項前段、第三百六十四條、第二百九
十九條第一項前段、第三百六十八條，刑法第五十六條、第二百十六條、第二百十條
、第二百二十條第一項、第三百三十九條第一項、第五十五條、第六十二條前段，罰
金罰鍰提高標準條例第一條前段，判決如主文。
本案經檢察官劉斐玲到庭執行職務。
中      華      民      國    九十    年      六      月     十三     日
                              臺灣高等法院刑事第 十五  庭
                                  審判長法  官  房  阿  生
                                        法  官  鄧  振  球
                                        法  官  雷  元  結
右正本證明與原本無異。
如不服本判決應於收受送達後十日內向本院提出上訴書狀，其未敘述上訴之理由者並
得於提起上訴後十日內向本院補提理由書（均須按他造當事人之人數附繕本）。
                                        書記官  梁  雅  華
中      華      民      國    九十    年    六      月      十四      日
附錄：本案論罪科刑法條全文
附表一（參加自82、11、12至85、10、12之互助會，每月十二日開標，會員加會首共
計三十七人，每會一萬元，採內標制，辰○○○冒標者：
編號  姓  名  起迄會時間    冒標時間      得標金額      詐  得  金  額
                                         （新台幣）     （活會人數）
一    劉阿安  82、11、12至   84、5、12    二、三００元   三二０、九００元
              85、10、12                                  十九人
二    乙○○  同右           84、8、12    二、四００元   三二六、四００元
                                                         十四人
三    顏士平   同右          84、10、12   二、四００元   三三一、二００元
                                                         十二人
四    呂秋英  同右           84、12、12   二、四００元   三三六、０００元
                                                         十人
附表二（參加自83、11、6至86、10、6之互助會，會員加會首共計三十七人，每會一
萬元，採內標制，辰○○○冒標者，本互助至八十五年十月六日被告辰○○○宣布停
會時共有四會已標取會款）：
編號  姓  名  起迄會時間   冒標時間    得  標  金  額   詐  得  金  額
                                         （新台幣）     （活會人數）
一    謝秋玉  83、11、6至  83、11、6   二、二００元     二九三、０００元
              85、10、6                                 三五人
二    黃明于  同右         83、12、6    二、二五０元     二九三、五００元
                                                        三四人
三    劉佳岱  同右         84、1、6    二、三００元     二九一八００元
                                                        三三人
四    郭勝民  同右         84、2、6    二、二００元     二九九、六００元
                                                        三二人
五    郭秀碧  同右         84、3、6    二、三００元     二九八、七００元
                                                        三一人
六    陳碧玉  同右         84、8、6    二、四００元     三０七、六００元
                                                        二六人
七    徐永樂  同右         84、9、6   二、五００元     三０七、五００元
                             二五人
八    簡春寬  同右         84、10、6   二、四００元     三一二、四００元
                                                        二四人
九    呂佳蓉  同右         84、11、6   二、五００元     三一二、五００元
                                                        二三人
十    蔡林尊  同右         85、3、6    二、四００元     三二四、四００元
                                                        十九人
十一  黃志賢  同右         85、5、6    二、五００元     三二七、五００元
                                                        十七人
十二  黃麗美  同右         85、6、6    二、六００元     三二八、四００元
                                                        十六人
十三  陳麗華  同右         85、7、6    二、五００元     三三二、五００元
                                                        十五人
十四  秋英    同右         85、8、6    二、六００元     三三三、六００元
                                                        十四人
附表三（參加自83、11、15至87、2、15之互助會，每月十二日開標，會員加會首共
計四十一人，每會一萬元，採內標制，辰○○○冒標者，本互至八十五年十月六日被
告辰○○○宣布停會時共有四會已標取會款）：
編號  姓  名  起迄會時間   冒標時間    得  標  金  額   詐  得  金  額
                                         （新台幣）     （活會人數）
一    簡碧花  83、11、15至 83、11、15  二、二００元     三二四、二００元
              87、2、15                                 三九人
二    簡碧花  同右         83、12、15  二、二００元     三二、六四００元
                                                        三八人
三    簡碧花  同右         84、1、15   二、二００元     三二八、六００元
                                                        三七人
四    劉佳岱  同右         84、12、15  二、五００元     三四五、０００元
                                                        二六人
五    郭秀碧  同右         85、1、15   二、四００元     三五０、０００元
                                                        二五人
六    郭勝民  同右         85、2、15   二、六００元     三四七、六００元
                                                        二四人
七    郭林阿蕊  同右       85、3、15   二、六００元     三五０、二００元
                                                        二三人
八    邱月初  同右         85、5、15   二、七００元     三五三、三００元
                                                        二一人
九    邱月初  同右         85、6、15   二、六００元     三五八、０００元
                                                        二０人
十    徐鄭月香   同右      86、7、15   二、五００元     三六二、五００元
                                                        十九人
十一  徐鄭月香   同右      86、8、15   二、七００元     三五八、七００元
                                                        十八人
十二  養樂多  同右         86、9、15   二、七００元     三六七、五００元
附表四（參加自84、5、12至86、11、12之互助會，每月十二日開標，會員加會首共
計三十二人，每會一萬元，採內標制，辰○○○冒標者，本互至八十五年十月六日被
告辰○○○宣布停會時共有三會已標取會款）：
編號  姓  名  起迄會時間   冒標時間    得  標  金  額   詐  得  金  額
                                       （新台幣）       （活會人數）
一    辛○○  84、5、12至  84、9、12   二、二００元     二六二、八００元
              86、11、12                                二六人
二    辛○○  同右         84、10、12  二、三００元     二六二、五００元
                                                        二五人
三    郭勝三  同右         85、2、12   二、六００元     二六五、四００元
                                                        二一人
四    劉佳岱  同右         85、3、12   二、三五０元     二七三、０００元
                                                        二０人
五    郭秀碧  同右         85、4、12   二、四五０元     二七三、四五０元
                                                        十九人
六    阿照    同右         85、5、12   二、五００元     二七五、０００元
                                                        十八人
七    阿屘    同右         85、6、12   二、五００元     二七七、五００元
                                                        十七人
八    劉阿守  同右         85、7、12   二、六００元     二七八、四００元
                                                        十六人
附表五（參加自84、5、15至86、10、15之互助會，每月十二日開標，會員加會首共
計三十一人，每會一萬元，採內標制，辰○○○冒標者，本互至八十五年十月六日被
告辰○○○宣布停會時共有二會已標取會款）：
編號  姓  名  起迄會時間   冒標時間    得  標  金  額   詐  得  金  額
                                       （新台幣）       （活會人數）
一    張太太  84、5、15至  84、5、15   二、０００元     二五二、０００元
    （葉愛珠） 86、11、15                               二九人
二    己○○   同右        84、6、15   二、一００元     二五一、二００元
                                                        二八人
三    己○○   同右        84、7、15   二、一００元     二五三、三００元
                                                        二七人
四    簡碧花   同右        85、2、15   二、五００元     二六０、０００元
                                                        二０人
五    簡碧花   同右        85、3、15   二、三００元     二六六、三００元
                                                        十九人
六    郭勝三   同右        85、4、15   二、三００元     二六八、六００元
                                                        十八人
七    劉佳岱   同右        85、5、15   二、四五０元     二六八、三五０元
                                                        十七人
八    郭秀碧   同右       85、6、15    二、四００元     二七一、六００元
                                                        十六人
九    辛○○   同右       85、7、15    二、五００元     二七二、五００元
                                                        十五人
十    林福棉   同右       85、8、15    二、六五０元     二七二、０００元
                                                        十四人
附表六（參加自84、11、6至87、9、6之互助會，每月六日開標，會員加會首共計三
十六人，每會一萬元，採內標制，辰○○○冒標者，本互至八十五年十月六日被告辰
○○○宣布停會時共有一會已標取會款）：
編號  姓  名  起迄會時間   冒標時間    得  標  金  額   詐  得  金  額
                                       （新台幣）       （活會人數）
一    簡萬福  84、11、6至  84、12、6   二、三００元     二八一、八００元
              87、9、6                                  三四人
二    羅顯光  同右         85、3、6    二、六００元     二八二、０００元
                                                        三０人
三    張莞爾  同右         85、4、6    二、五００元     二八七、五００元
                                                        二九人
四    羅慧萍  同右         85、5、6    二、四００元     二九二、八００元
                                                        二八人
五    郭玉英  同右         85、6、6    二、六００元     二八九、八００元
                                                        二七人
六    張美珠  同右         85、7、6    二、六００元 二九二、四００元
                                                        二六人
七    張佳華  同右         85、8、6    二、六００元     二九五、０００元
                                                        二五人
八    郭阿嬌  同右         85、9、6    二、六００元     二九七、六００元
                                                        二四人
附表七（參加自84、11、6至87、9、6之互助會，每月十二日開標，會員加會首共計
三十六人，每會一萬元，採內標制，辰○○○冒標者，本互至八十五年十月六日被告
辰○○○宣布停會時共有二會已標取會款）：
編號  姓  名  起迄會時間   冒標時間    得  標  金  額   詐  得  金  額
                                       （新台幣）       （活會人數）
一    阿火    84、11、6至  84、11、6   二、二００元     二八五、二００元
              87、9、6                                  三四人
二    陳文進  同右         85、4、6    二、五００元     二八七、五００元
                                                        二九人
三    黃敬通  同右         85、5、6    二、五００元  二九０、０００元
                                                        二八人
四    曾蓉端  同右         85、6、6    二、六００元     二八九、八００元
                                                        二七人
五    李阿錦  同右         85、7、6    二、五００元     二九五、０００元
                                                        二六人
六    李阿錦  同右         85、8、6    二、五００元     二九七、五００元
                                                        二五人
七    李阿錦  同右         85、9、6    二、六００元     二九七、六００元
                                                        二四人
附表八（參加自84、11、15至87、10、15之互助會，每月十二日開標，會員加會首共
計三十七人，每會一萬元，採內標制，辰○○○冒標者，本互至八十五年十月六日被
告辰○○○宣布停會時共有三會已標取會款）：
編號  姓  名  起迄會時間   冒標時間    得  標  金  額   詐  得  金  額
                                       （新台幣）       （活會人數）
一    劉佳岱  84、11、15至 84、11、15  二、一００元     二九六、五００元
              87、10、15                                三五人
二    郭秀碧  同右         84、12、15  二、四００元     二七八、四００元
                                                        三四人
三    黃振嘉  同右         85、1、15   二、四００元     二八０、八００元
                                                        三三人
四    郭信雄  同右         85、2、15   二、四五０元     二八一、六００元
                                                        三二人
五    王瑞琪  同右         85、7、15   二、六００元     二八九、八００元
                                                        二七人
附表九（參加自85、7、6至88、10、6之互助會，每月十二日開標，會員加會首共計
四十一人，每會一萬元，採內標制，辰○○○冒標者）：
編號  姓  名  起迄會時間   冒標時間    得  標  金  額   詐  得  金  額
                                       （新台幣）       （活會人數）
一    壬○○  85、7、6至   85、7、6    二、二００元     三二八、一００元
              88、10、6               三九人
二    壬○○  同右         85、8、6    二、四００元     三一八、０００元
                                                        三八人
三    郭太太  85、7、6至   85、9、6    二、五五０元     三一五、六五０元
              88、10、6
註：壬○○部分並非虛列，惟有冒標。
附表十（參加自85、7、12至88、11、12之互助會，每月十二日開標，會員加會首共
計四十二人，每會一萬元，採內標制，辰○○○冒標者）：
編號  姓  名  起迄會時間   冒標時間    得  標  金  額   詐  得  金  額
                                       （新台幣）       （活會人數）
一    酉○○  85、7、12至  85、7、12   二、五００元     三二０、０００元
              88、11、12                                四０人
二    阿昭    85、7、12至  85、8、12   二、六００元     三一八、六００元
              88、11、12                                三九人
三    溫彩娥  同右         85、9、12   二、六００元     三二一、二００元
                                                        三八人
註：酉○○部分並非虛列，惟有冒標。
附表十一（並未參加自82、11、12至85、10、12之互助會，辰○○○虛列為會員並冒
標者、每月十二日開標，會員加會首共計三十七人，每會一萬元，採內標制）：
編號  姓名    起迄會時間         冒標時間     得標金額     詐得金額
                                               （新台幣）  （活會人數）
一    楊老師   82、11、12至85    85、9、5      不  詳      不   詳
               、10、12                                    四人
     （辰○○○
     虛列之會員）
附表十二（並未參加自82、11、15至85、11、15之互助會，辰○○○虛列為會員並冒
標者、每月十五日開標，會員加會首共計三十八人，每會一萬元，採內標制）：
編號  姓  名   起 迄 會 時 間    冒 標 時 間   得標金額    詐 得  金  額
                                               （新台幣）   （活會人數）
一    惠子      82、11、15至85    不詳         不  詳      不   詳
               、9、15
     （辰○○○
     虛列之會員）
附表十二之一（參加自82、11、15至85、11、15之互助會，辰○○○冒標者，本互助
至八十五年十月六日被告辰○○○宣布停會時共有二十二會已標取會款）：
本會被告辰○○○共尚冒標如下互會助，其冒標金額、時間均不詳：黃太太、癸○○
（二會）、張太太（二會）、己○○（二會）、吳添丁、廖學傑。
附表十三（並未參加自83、11、6至86、10、6之互助會，辰○○○虛列為會員並冒標
者、每月十二日開標，會員加會首共計三十七人，每會一萬元，採內標制）：
編號  姓  名  起迄會時間   冒標時間    得  標  金  額   詐  得  金  額
                                         （新台幣）     （活會人數）
一    洪先生  83、11、6至  不詳        不詳             不詳
              86、10、6
二    洪先生  同右         不詳         不詳             不詳
附表十三之一（參加自83、11、6至85、10、6之互助會，辰○○○冒標者）、（本互
助至八十五年十月六日被告辰○○○宣布停會時共有四會已標取會款）：
編號  姓  名  起迄會時間   冒標時間    得  標  金  額   詐  得  金  額
                                         （新台幣）     （活會人數）
一    巳○○  83、11、6至  85、2、6    二、四○○       三二二、○○○
              85、10、6                                 二十人
二    秋英    同右         不詳     不詳             不詳
三    素琴    同右         不詳        不詳             不詳
四    素琴    同右         不詳        不詳             不詳
附表十四（並未參加自83、11、12至86、12、12之互助會，辰○○○虛列為會員並冒
標者、每月十二日開標，會員加會首共計三十九人，每會一萬元，採內標制）：
編號  姓  名  起迄會時間   冒標時間    得  標  金  額   詐  得  金  額
                                       （新台幣）       （活會人數）
一    麗紅    83、11、12至  不詳        不詳             不詳
              86、12、12
二    麗紅    同右          不詳        不詳             不詳
附表十四之一（參加自83、11、12至86、12、12之互助會，辰○○○冒標者）、（本
互助至八十五年十月六日被告辰○○○宣布停會時共有七會已標取會款）：
    本會被告辰○○○共尚冒標如下互會助，其冒標金額、時間均不詳：徐永樂、呂
    密、銀玉英、邱美雲、林麗秋、林永豐、劉阿守、劉碧蘭、黃碧枝、呂秋英、楊
    玉英、乙○○、阿惠。
附表十五（並未參加自83、11、15至87、2、15之互助會，辰○○○虛列為會員並冒
標者、每月十二日開標，會員加會首共計四十一人，每會一萬元，採內標制）：
編號  姓  名  起迄會時間   冒標時間    得  標  金  額   詐  得  金  額
                                       （新台幣）       （活會人數）
一    王太太  83、11、15至   不詳      不詳             不詳
              87、2、15
附表十六（並未參加自84、5、12至86、11、12之互助會，辰○○○虛列為會員並冒
標者、每月十二日開標，會員加會首共計三十二人，每會一萬元，採內標制）：
編號  姓  名  起迄會時間   冒標時間    得  標  金  額   詐  得  金  額
                                       （新台幣）       （活會人數）
一    寅○○  84、5、12至  不詳        不詳             不詳
              86、11、12
附表十六之一（參加自84、5、12至86、11、12之互助會，辰○○○冒標者）、（本
互至八十五年十月六日被告辰○○○宣布停會時共有三會已標取會款）：
編號  姓  名  起迄會時間   冒標時間    得  標  金  額   詐  得  金  額
                                       （新台幣）       （活會人數）
一    呂秋英  同右         不詳        不詳             不詳
      （二會）
二    陳志遠  同右         不詳        不詳             不詳
三    癸○○  同右         不詳        不詳             不詳
四    美雲    同右         不詳        不詳             不詳
附表十七（並未參加自84、5、15至86、10、15之互助會，辰○○○虛列為會員並冒
標者、每月十二日開標，會員加會首共計三十一人，每會一萬元，採內標制）：
編號  姓  名  起迄會時間   冒標時間    得  標  金  額   詐  得  金  額
                                       （新台幣）       （活會人數）
 一   午○○  84、5、15至  84、12、15   二、四００元    二五七、二００元
              86、10、15                                二二人
附表十八（並未參加自84、11、6至87、9、6之互助會，辰○○○虛列為會員並冒標
者、每月六日開標，會員加會首共計三十六人，每會一萬元，採內標制）：
編號  姓  名  起迄會時間   冒標時間    得  標  金  額   詐  得  金  額
                                       （新台幣）       （活會人數）
一    王太太  84、11、6至  不詳        不詳             不詳
              87、9、6
二    楊太太  同右         不詳        不詳             不詳
三    楊太太  同右         不詳        不詳             不詳
附表十九（並未參加自84、11、6至87、9、6之互助會，辰○○○虛列為會員並冒標
者、每月十二日開標，會員加會首共計三十六人，每會一萬元，採內標制）：
編號  姓  名  起迄會時間   冒標時間    得  標  金  額   詐  得  金  額
                                       （新台幣）       （活會人數）
一    張太太  84、11、6至  不詳        不詳             不詳
              87、9、6
附表二十（並未參加自84、11、15至87、10、15之互助會，辰○○○虛列為會員並冒
標者、每月十二日開標，會員加會首共計三十七人，每會一萬元，採內標制）：
編號  姓  名  起迄會時間   冒標時間    得  標  金  額   詐  得  金  額
                                       （新台幣）       （活會人數）
一    阿嬌    84、11、15至 不詳        不詳             不詳
              87、10、15
附表二十一（並未參加自85、7、6至88、10、6之互助會，辰○○○虛列為會員並冒
標者、每月十二日開標，會員加會首共計四十一人，每會一萬元，採內標制）：
編號  姓  名  起迄會時間   冒標時間    得  標  金  額   詐得  金  額
                                       （新台幣）       （活會人數）
一    洪先生  85、7、6至   85、7、6    二、二００元     三二八、一００元
              88、10、6                                 三九人
二    洪先生  同右         85、8、6    二、四００元     三一八、０００元
                                                        三八人
附表二十二（並未參加自85、7、12至88、11、12之互助會，辰○○○虛列為會員並
冒標者、每月十二日開標，會員加會首共計四十二人，每會一萬元，採內標制）：
編號  姓  名  起迄會時間   冒標時間    得  標  金  額   詐  得  金  額
                                       （新台幣）       （活會人數）
一    酉○○  85、7、12至  85、7、12   二、五００元     三二０、０００元
              88、11、12                                四０人
附錄：本判決論罪科刑法條全文
刑法第三百三十九條：
意圖為自己或第三人不法之所有，以詐術使人將本人或第三人之物交付者，處五年以
下有期徒刑、拘役或科或併科一千元（已提高十倍為一萬元）以下罰金。
以前項方法得財產上不法之利益或使第三人得之者，亦同。
前二項之未遂犯罰之。
刑法第二百二十條
在紙上或物品上之文字、符號、圖畫、照像，依習慣或特約，足以為表示其用意之證
明者，關於本章及本章以外各罪，以文書論。
錄音、錄影或電磁紀錄，藉機器或電腦之處理所顯示之聲音、影像或符號，足以為表
示其用意之證明者，亦同。
稱電磁紀錄，指以電子、磁性或其他無法以人之知覺直接認識之方式所製成之紀錄，
而供電腦處理之用者。
刑法第二百十條
偽造、變造私文書，足以生損害於公眾或他人者，處五年以下有期徒刑。
刑法第二百十六條
行使第二百十條至第二百十五條之文書者，依偽造、變造文書或登載不實事項或使登
載不實事項之規定處斷。


司法院資訊處製作；財團法人民間司法改革基金會備份。
